臺灣高等法院刑事裁定
110年度毒抗字第523號
抗  告  人  
即  被  告  廖敏鑫



上列抗告人即被告因聲請施以強制戒治案件，不服臺灣基隆地方
法院110年度毒聲字第129號，中華民國110年3月9日所為之裁定
（聲請案號：110年度聲戒字第21號、109年度毒偵字第1114號）
，提起抗告，本院裁定如下：
    主  文
抗告駁回。                                             
    理  由
一、原裁定意旨略以：抗告人即被告甲○○（下稱被告）因施用第
    一級、第二級毒品案件，經原審以109年度毒聲字第169號裁
    定將其送觀察、勒戒後，經法務部○○○○○○○○附設勒戒處所認
    有繼續施用毒品之傾向，有該所民國110年2月22日新戒所衛
    字第11007004350號函檢附之被告「有無繼續施用毒品傾向
    證明書」及「有無繼續施用毒品傾向評估標準紀錄表」可稽
    ，審核被告各項靜態因子評分合計213分，動態因子評分合
    計10分，總分合計已達223分，認被告有繼續施用毒品之傾
    向，爰依毒品危害防制條例第20條第2項之規定，裁定令被
    告入戒治處所施以強制戒治，其期間為6個月以上，至無繼
    續強制戒治之必要為止，但最長不得超過1年等語。
二、抗告意旨略以；
　㈠被告自109年8月29日執行至今已有144天，在觀察勒戒期間，
    被告並無藥癮發作或戒斷症狀。然此觀察勒戒評估僅依心理
    醫生主觀臆測、扭曲真相依舊法之評估方式，做出違背經驗
    法則之判斷。檢察官依此不實資料並沿用舊法法規引用被告
    之前科紀錄，認定被告有繼續施用毒品傾向，有違此次毒品
    危害防制條例修正所採取寬厚措施之立法目的。原審未詳查
    並參酌刑法第88條即裁定被告強制戒治，有失公允。
　㈡依毒品危害防制條例第35條之1之立法說明及毒品危害防制條
    例之修正沿革，為目的性及合憲性解釋，應認就修正前經強
    制戒治之訴訟條件已有欠缺，對被告權益生重大影響。
　㈢毒品危害防制條例第20條第3項及同條例第23條第2項規定，
    彼此間具連動關係，顯見立法者有意放寬觀察勒戒或強制戒
    治，同時限縮對施用毒品者依法追訴處罰之範圍，且不因期
    間是否另犯該罪經起訴、判刑、執行而有不同，方實此次寬
    厚刑事政策之變革，且不逾同條例第23條第2項有關起訴程
    式要件之法條文義，最高法院109年度台上大字第3826號裁
    定參照。
　㈣又涉及人民生命、人身自由及財產權之限制或剝奪，國家刑
    罰權之行使，應嚴格遵守憲法罪刑法定原則、構成要件明確
    性等。法院解釋適用刑事法律時，亦應符合刑法解釋之明確
    性要求，不得擴增可罰行為範圍（如貼標籤、毒品前科紀綠
    等）。毒品危害防制條例於109年1月15日修正公布，並增訂
    第35條之1規定，如已逾3年即應再令觀察勒戒，不因期間是
    否犯毒品危害防制條例第10條之罪經起訴或執行而受影響。
    然原審仍沿用舊法裁定被告入戒治所強制戒治，與本次毒品
    危害防制條例修正之立法目的不符，且亦有違平等原則，請
    求撤銷原裁定等語。
三、按觀察、勒戒後，檢察官或少年法院（地方法院少年法庭）
    依據勒戒處所之陳報，認受觀察、勒戒人無繼續施用毒品傾
    向者，應即釋放，並為不起訴之處分或不付審理之裁定；認
    受觀察、勒戒人有繼續施用毒品傾向者，檢察官應聲請法院
    裁定或由少年法院（地方法院少年法庭）裁定令入戒治處所
    強制戒治，其期間為6個月以上，至無繼續強制戒治之必要
    為止，但最長不得逾1年，毒品危害防制條例第20條第2項定
    有明文。次按勒戒處所應注意觀察受觀察、勒戒人在所情形
    ，經醫師研判其有或無繼續施用毒品傾向後，至遲應於觀察
    、勒戒期滿之15日前，陳報該管檢察官或少年法院（庭），
    觀察勒戒處分執行條例第8條第1項亦定有明文。依據上開規
    定，受觀察、勒戒人有無繼續施用毒品之傾向，係由醫師研
    判。而關於有無繼續施用毒品傾向之評估標準，法務部已於
    110年3月26日以法矯字第11006001760號函修正頒布「有無
    繼續施用毒品傾向評估標準紀錄表」、「有無繼續施用毒品
    傾向評估標準評分說明手冊」，上開評分說明手冊載明判定
    之原則：「受觀察勒戒人入所後，經過2週時間的觀察、勒
    戒，由處所及醫療人員依據其各項紀錄、資料及觀察勒戒期
    間之行為表現，加以評分。在勒戒人入所4-6週後，可再做
    一次評估以做必要之評分修正。每一大項皆有靜態因子與動
    態因子。先以靜態因子分數評分，靜態因子分數總分在60分
    （含）以上為『有繼續施用毒品傾向』；60分以下，與動態因
    子分數相加，如果總分在60分（含）以上，為『有繼續施用
    毒品傾向』」，又評估標準紀錄表及說明手冊中「前科紀錄
    與行為表現」之第1題及第3題之計分方式修正如下，餘無修
    正：㈠第1項「毒品犯罪相關司法紀錄」：計分方式修正為每
    筆(次)5分，總分上限為10分；㈡第3項「其他犯罪相關紀錄
    」：計分方式修正為每筆(次)2分，總分上限為10分。是被
    告有無「繼續施用毒品傾向」，係依具體個案之臨床實務及
    相關事證等情綜合判定，有其相當之專業依據及標準，且涉
    及專門醫學，又衡酌強制戒治之目的，係為協助施用毒品者
    戒斷毒品之心癮及身癮所為之一種保安處分類型，而該評估
    標準係將與判斷有無繼續施用傾向之相關因素加以列舉及量
    化，適用於每一位受觀察、勒戒處分之人，具一致性、普遍
    性、客觀性，以利執法者判定受勒戒人有無繼續施用毒品傾
    向，且避免執法者之判斷流於恣意，倘其評估由形式上觀察
    ，無擅斷或濫權等明顯不當之情事，法院宜予尊重。
四、經查：
  ㈠毒品危害防制條例第20條之規定業經總統以109年1月15日華
    總一義字第10900004091號令修正公布，自同年7月15日起生
    效施行，惟本條第2項並未經修正，並無比較新舊法之問題
    。抗告意旨以原審未適用修正後之毒品危害防制條例云云，
    容有誤會。
  ㈡被告於執行觀察、勒戒期間，經法務部○○○○○○○○附設勒戒處
    所評定結果，總分達223分，經評定為「有繼續施用毒品傾
    向」，有法務部○○○○○○○○110年2月22日新戒所衛字第110070
    04350號函暨「有無繼續施用毒品傾向證明書」及「有無繼
    續施用毒品傾向評估標準紀錄表」在卷可稽。嗣因「有無繼
    續施用毒品傾向評估標準紀錄表」修正，本院以職權依修正
    後「有無繼續施用毒品傾向評估標準評分說明手冊」計算結
    果，被告總分應為67分（即評分項目⑴毒品犯罪相關司法紀
    錄：被告有15筆，原每筆10分，原紀錄表認定150分，修正
    後每筆5分，且配分上限為10分，故計為10分；暨⑶其他犯罪
    相關紀錄：被告有13筆，每筆2分，原紀錄表認定26分，修
    正後配分上限10分，故計10分)，總分在60分以上，仍應認
    定有繼續施用毒品傾向。而上開評估紀錄，除因「有無繼續
    施用毒品傾向評估標準評分說明手冊」修正，本逕依修正後
    規定計算者外，其餘項目乃該所相關專業知識經驗人士，於
    被告觀察、勒戒期間，依其本職學識就被告之前科紀錄及行
    為表現、臨床評估及社會穩定度等因素所為之綜合判斷，具
    有科學驗證所得之結論，足證該勒戒處所綜合評分者係依個
    案之臨床實務及具體事證，判定被告有繼續施用毒品傾向，
    且由形式上觀察，並無擅斷或濫權等明顯不當之情事，自得
    資為判斷被告有無繼續施用毒品傾向之證明。又毒品危害防
    制條例所規定之觀察、勒戒或強制戒治處分，其立法意旨在
    幫助施用毒品者戒除毒癮，該處分之性質非為懲戒行為人，
    而係為減除受處分人再次施用毒品之危險性，目的係在戒除
    行為人施用毒品身癮及心癮之措施，且強制戒治係導入療程
    之觀念，針對行為人將來之危險所為預防、矯治措施之保安
    處分，以達教化與治療之目的，可謂刑罰之補充制度，從而
    毒品危害防制條例本身所規定之強制戒治等保安處分，雖兼
    具自由刑之性質，卻有刑罰不可替代之教化治療作用。是該
    條例第20條第2項，係屬強制規定，只需觀察、勒戒後，經
    評定受觀察、勒戒人有繼續施用毒品傾向者，檢察官即可聲
    請法院裁定令入戒治處所施以強制戒治。本件被告既有施用
    第一級毒品及第二級毒品之事實，並由原審法院裁定送勒戒
    處所執行觀察、勒戒後，經法務部○○○○○○○○附設勒戒處所依
    個案之臨床實務及具體事證，專業評估判定被告為「有繼續
    施用毒品傾向」，尚未戒除毒癮，則為降低其再次施用毒品
    之危險性，自有依法施以強制戒治之必要。原裁定並無適用
    法律錯誤之情，且被告所為與毒品危害防制條例第23條第2
    項之情況不符，自無從以該條修正理由或最高法院109年度
    台上大字第3826號裁定意旨作為原裁定有違誤之理由，故被
    告所辯應無足採。
五、綜上，原裁定雖未及審酌法務部110年3月26日以法矯字第11
    006001760號函修正頒布「有無繼續施用毒品傾向評估標準
    紀錄表」、「有無繼續施用毒品傾向評估標準評分說明手冊
    」，然因結果並無不同，對裁定不生影響。是原審以檢察官
    之聲請合於法律規定，依毒品危害防制條例第20條第2項規
    定，裁定被告令入戒治處所施以強制戒治，其期間為6個月
    以上，至無繼續強制戒治之必要為止，但最長不得逾1年，
    經核並無不合。抗告意旨徒以前詞指摘原裁定不當，為無理
    由，應予駁回。
據上論斷，應依刑事訴訟法第412條，裁定如主文。　　
中　　華　　民　　國　　110 　年　　4 　　月　　6 　　日
                  刑事第七庭    審判長法　官  孫惠琳
                                      法　官  連雅婷
                                      法　官  張育彰
以上正本證明與原本無異。
不得再抗告。
                                      書記官  蔡麗春
中　　華　　民　　國　　110 　年　　4 　　月　　6 　　日